【裁判字號】    98,判,179
【裁判日期】    980226
【裁判案由】    森林法
【裁判全文】
最  高  行  政  法  院  判  決
                                       98年度判字第179號
上  訴  人  川暉建設股份有限公司
代  表  人  甲○○
訴訟代理人  沈永宏  律師
被 上訴 人  臺北市政府
代  表  人  乙○○
訴訟代理人  陳玉玲  律師
上列當事人間森林法事件，上訴人對於中華民國95年12月14日臺
北高等行政法院95年度訴字第1429號判決，提起上訴，本院判決
如下：
    主  文
原判決廢棄，發回臺北高等行政法院。
    理  由
一、上訴人依水土保持法規定擬具水土保持計畫書，申請臺北市
    文山區○○段○○段146、152地號山坡地建築開發案，案經
    被上訴人於民國94年6月21日核發94建字第0265號建造執照
    開發許可在案，並依山坡地開發利用回饋金繳交辦法（下稱
    回饋金繳交辦法）、臺北市山坡地開發利用繳交回饋金之乘
    積比率核算結果，以94年11月9日府建三字第09420466200號
    函核定上訴人應繳交山坡地回饋金新臺幣（下同）13,155,9
    17元（下稱原處分）。上訴人不服，提起訴願，遭決定駁回
    ，遂提起本件行政訴訟。
二、上訴人起訴主張：山坡地開發建築以須申請開發許可為前提
    ，凡不須申請開發許可，即非山坡地開發建築，而無庸取得
    開發利用許可者，即未涉原地形、地貌之變更，自無水土保
    持法第12條之適用，縱依其他法令應提出水土保持計畫，與
    回饋金繳交辦法以開挖整地、破壞原生表土要件仍有不符，
    而不生繳納回饋金之義務。本件系爭山坡地前經被上訴人辦
    理土地重劃開發，業已完成主要計畫及細部計畫，建築用地
    已開發完成，因此依使用分區可供建築者，其建築開發與開
    發建築用地乃屬二事，因此依有關規定逕行申請雜項執項，
    無庸提出水土保持計畫書，更免申請開發許可，當然無水土
    保持法第12條之適用。且系爭山坡地係於重劃時，經被上訴
    人開發破壞其森林，上訴人既係於重劃完成之建築用地為建
    築，被上訴人認應再繳交回饋金，豈非致同一筆土地有重複
    繳交回饋金之不合理情形，故應繳交系爭回饋金者，乃被上
    訴人而非重劃後申請建築之上訴人，被上訴人將之轉嫁無辜
    之上訴人負擔，有悖損害者賠償之基本法理等語，求為判決
    訴願決定及原處分均撤銷。
三、被上訴人則以：系爭土地於84年12月8日經被上訴人公告為
    山坡地，系爭土地集合住宅工程，係符合水土保持法相關規
    定之山坡地開發利用，且依該法擬具水土保持計畫，屬於水
    土保持法第12條規定之山坡地開發建築，應屬無疑。依回饋
    金繳交辦法第3條、第4條規定，系爭土地既為山坡地開發利
    用，且上訴人身為系爭山坡地開發利用之申請人，依法應為
    山坡地開發利用回饋金之繳納義務人。至系爭回饋金之性質
    ，係透過造林措施加強山坡地生態維護，其與工程受益費、
    都市建設捐等費用，收繳目的及計算基準有所不同，上訴人
    既無回饋金繳交辦法第8條所規定情事，並無重複負擔之問
    題。且該回饋金係國家一定政策目標之需要，對於有特定關
    係之國民所課徵之公法上負擔，二者顯不相同。況市地重劃
    時，並無系爭回饋金繳納之規定，且上訴人並非參與土地重
    劃之土地所有權人，故無所指已依法辦理相當之回饋事宜，
    且系爭土地係上訴人以後手身分申請開發利用，等同於一般
    位於山坡地之住宅區用地取得之情形，無權主張為參與土地
    重劃完成回饋之所有權人。又系爭土地雖因重劃而改變原有
    地形、地貌，但上訴人本次所提水土計畫書，仍屬申請山坡
    地之開發利用許可，且仍符合森林法第48條之1第2項規定，
    被上訴人依回饋金繳交辦法及臺北市山坡地開發利用繳交回
    饋金之乘積比率之規定，核算上訴人應繳交山坡地開發利用
    回饋金13,155,917元，要屬有據等語，資為抗辯，求為判決
    上訴人之訴駁回。
四、原審駁回上訴人在第一審之訴，係以：水土保持法係為實施
    水土保持之處理與維護，以保育水土資源，涵養水源，減免
    災害，促進土地合理利用，增進國民福祉所制定。且依該法
    第3條第3款規定，水土保持法所稱之山坡地不限於林地，舉
    凡有維護水土保持、保育水土資源必要之坡地亦得經主管機
    關劃定範圍，公告列入山坡地之範疇。森林法第48條之1第1
    項第2款所謂山坡地開發利用者繳交之回饋金，其山坡地之
    定義既係依水土保持法之規定，其山坡地開發利用自非僅指
    對林地之破壞，尚包括改變山坡地地貌。上訴人將該法條適
    用對象，侷限於森林之破壞者，係其個人主觀法律見解，洵
    無可採。至回饋金繳交辦法第3條所指水土保持法施行細則
    第8條第1項規定，於92年12月17日修正水土保持法部分條文
    時，為符合法律保留原則，將該條項有關應擬具水土保持計
    畫送核之種類移列至水土保持法第12條第1項，故於93年8月
    31日刪除該細則之規定。又水土保持法第12條第2項後段所
    指開發或利用之許可，於山坡地從事建築之情形，即係指建
    築執照之取得，此由執照之取得係規定於建築法第2章「建
    築許可」益明；況依現行山坡地建築管理辦法從事山坡地建
    築，亦無何單獨辦理申請開發許可之規定。故森林法第48條
    之1第2項後段就回饋金應於核發山坡地開發利用許可時通知
    繳交之規定，自亦係指雜項及建造執照取得時，為通知回饋
    金繳交始點。上訴人顯無視回饋金繳交辦法第3條已就山坡
    地開發利用為定義，應依現行水土保持法第12條第1項各款
    ，須擬具水土保持計畫之土地開發、經營或使用行為，原無
    另以取得開發許可為其要件。其次，臺北市山坡地開發建築
    要點第8條規定水土保持計畫之提出，與山坡地建築管理辦
    法規定，同係指依水土保持法第12條規定之水土保持計畫，
    上訴人曲解規定，認有不同，亦無可取。另按「前項建築農
    舍及其他經直轄市、縣（市）政府認定雜項工程必需與建築
    物一併施工者，其雜項執照得併同於建造執照中申請。」山
    坡地建築管理辦法第3條第2項著有規定，而不受同條第1項
    應先申請雜項執照，俟取得雜項工程使用執照後，始得申請
    建造執照之限制。上訴人申請開發之土地係屬山坡地，且就
    其雜項執照併同建造執照申請，並已依水土保持法第12條規
    定，事先擬具水土保持計畫送被上訴人審核，則上訴人係屬
    回饋金繳交辦法第4條所指山坡地開發利用回饋金之義務人
    ，洵堪認定；而依上訴人取得之建造執照所示，上訴人係為
    地下1層、地上4層建物之興建，自有開挖整地之開發建築用
    地行為，要無農委會94年4月27日農授水保字第0941808191
    號、95年6月1日農授水保字第0951843364號函釋有關就保留
    原地形地貌且未涉及任何開挖整地行為，認無水土保持法第
    12條適用之情形；且與原審91年度簡字第316號判決係針對
    於水土保持法施行前即已存在之老舊房屋，於水土保持法施
    行後予以拆除重建，且僅使用原有地基，於施工過程及施工
    結果均未有任何擴建之跡象者，認係原來使用狀態之延續，
    不認其於水土保持法施行後有從事破壞原生表土之行為亦屬
    有別，而無從比附援引。至土地重劃與上訴人本身所為之山
    坡地開發利用行為係屬二事，山坡地經重劃後，仍係山坡地
    ，並未因重劃而改變其山坡地之屬性，則回饋金繳交辦法之
    適用，自應就各個行為人所為，是否符合山坡地之開發利用
    要件判定，不得因被上訴人前於市地重劃時就系爭山坡地有
    所開發，即謂上訴人於系爭山坡地為建築開發，無該辦法之
    適用。另平均地權條例第60條規定，實施市地重劃時之工程
    費用，重劃費用及貸款利息，均由參加重劃土地所有人按其
    土地受益比例共同負擔，並得以重劃區內未建築土地折價抵
    付，係屬工程受益費之性質，與回饋金係透過造林措施加強
    山坡地生態維護，其收繳目的及計算基準均有不同，被上訴
    人自無何重複收繳情事。至本件回饋金計算公式，乃開發面
    積2293.57平方公尺乘以公告現值乘以12%，計算金額為13,1
    55,917元，於法核無不合，訴願決定予以維持，亦無違誤等
    詞，為其判斷之基礎。
五、本院查：按「為獎勵私人或團體長期造林，政府應設置造林
    基金；其基金來源如下：．．．二、山坡地開發利用者繳交
    之回饋金．．．。」為87年5月27日增訂森林法第48條之1第
    1項所明定，核其立法目的，乃為山坡地開發破壞森林後所
    需之保育工作籌措基金。主管機關行政院農業委員會乃依該
    法律授權於89年11月30日制定山坡地開發利用回饋金繳交辦
    法，並報經行政院核定，於該辦法第3條規定：「本辦法所
    稱山坡地開發利用，指依水土保持法施行細則第8條第1項規
    定各款，須擬具水土保持計畫之土地開發、經營或使用行為
    」（按92年12月17日修正水土保持法，將同法施行細則第8
    條第1項規定列入該法第12條第1項）。而水土保持法第12條
    第1項第4款所指「於山坡地或森林區內開發建築用地」、「
    其他開挖整地」，須於山坡地或森林區內，為建築地上物或
    其他經濟目的，而從事破壞原生表土之行為始足當之。次按
    「個案審核時，於山坡地或森林區內建築執照申請案（含雜
    項執照、建造執照），如僅為建築物挖掘基礎（或地下室）
    、建築物基礎（或地下室）開挖所施作之擋土安全措施、擋
    土設施與建築物合體連結等之建築行為，而不另涉及其他開
    挖整地行為者，應無水土保持法第12條規定之適用。」業據
    行政院農業委員會94年3月4日農授水保字第0941803754號函
    釋在案。上開函釋，係主管機關行政院農業委員會基於職權
    所為釋示，未逾越法律規定，自可援用。復按「起造人申請
    雜項執照，應檢附下列文件：．．．四、水土保持計畫證明
    文件或免擬具水土保持計畫核定之證明文件」為山坡地建築
    管理辦法第4條所明定。是於山坡地上建築房屋，並非即應
    依水土保持法第12條提出水土保持計畫書自明。系爭土地既
    經被上訴人辦理「臺北市木柵二期重劃」為建築用地，理應
    已對原生表土為相當程度之變更，依前揭行政院農業委員會
    函釋，已無庸提出水土保持計畫書，上訴人係依臺北市山坡
    地開發建築要點第8點規定提出本件水土保持計畫書，申請
    興建8幢地下1層、地上4層建物，原判決徒以山坡地經重劃
    後，仍係山坡地，上訴人於山坡地申請建造執照中併同申請
    雜項執照，且已提出水土保持計畫，即須繳交山坡地開發利
    用回饋金等詞，而未實質探求山坡地開發利用者之開發內容
    是否有依水土保持法第12條第1項提出水土保持計畫之必要
    ，其適用法律尚有違誤。上訴意旨執此指摘原判決違誤，求
    予廢棄，為有理由。惟本件於建築物主體周邊，是否尚涉及
    建築物主體外之其他開挖整地行為，仍未明確，此為事實認
    定事項，有由原審法院再為詳查審認之必要，本院無從自為
    判決，爰將原判決廢棄，發回原審法院再為調查後，另為適
    法之裁判。
六、據上論結，本件上訴為有理由。依行政訴訟法第256條第1項
    、第260條第1項，判決如主文。
中    華    民    國    98    年    2     月    26    日
                    最高行政法院第五庭
                        審判長法官  黃  璽  君
                              法官  姜  素  娥
                              法官  鄭  忠  仁
                              法官  黃  本  仁
                              法官  吳  東  都
以  上  正  本  證  明  與  原  本  無  異
中    華    民    國    98    年    2     月    26    日
                              書記官  彭  秀  玲


司法院資訊處製作；財團法人民間司法改革基金會備份。
